ACORDAO-COMPLETO-2543169

ACÓRDÃO 9238/2022 ATA 41/2022 - PRIMEIRA CÂMARA

VISTOS, relatados e discutidos estes autos de tomada de contas especial instaurada pelo Fundo Nacional de Saúde/Ministério da Saúde (FNS/MS) , em desfavor do estabelecimento comercial Valmifarma Comércio de Medicamentos Ltda., solidariamente com o Sr. Mitsuru Fujiharu e a Sra. Beatriz Tiemi Fujiharu, em razão da aplicação irregular de recursos do Sistema Único de Saúde (SUS) no âmbito do Programa Farmácia Popular do Brasil - Aqui Tem Farmácia Popular (PFPB) , no período de 2/9/2013 a 17/2/2016, o que teria ocasionado um prejuízo de R$ 125.096,90, em valores históricos, aos cofres do FNS,
ACORDAM os Ministros do Tribunal de Contas da União, reunidos em Sessão da Primeira Câmara, com fundamento no art. 1º, inciso I, 16, incisos III, alíneas "b" e "c", 19, e 23, inciso III, da Lei nº 8.443/92, em:
9.1. julgar irregulares as contas do estabelecimento comercial Valmifarma Comércio de Medicamentos Ltda. (CNPJ 81.444.119/0001-55) , do Sr. Mitsuru Fujiharu (CPF XXX.027.129-XX) e da Sra. Beatriz Tiemi Fujiharu (CPF XXX.845.379-XX) , e condená-los, solidariamente, ao pagamento das quantias a seguir especificadas, com a fixação do prazo de quinze dias, a contar das notificações, para que comprovem, perante o Tribunal (art. 214, inciso III, alínea "a", do Regimento Interno) , o recolhimento das dívidas aos cofres do Fundo Nacional de Saúde, atualizadas monetariamente e acrescidas dos juros de mora, calculados a partir das datas discriminadas, até a data dos recolhimentos, na forma prevista na legislação em vigor, abatendo-se, na oportunidade, os valores já ressarcidos:
	DATA DA OCORRÊNCIA
	VALOR ORIGINAL
 (R$) 
	D/C

	02/09/2013
	    100,00 
	D

	31/03/2014
	 6.436,50 
	D

	31/03/2014
	      14,04 
	D

	31/03/2014
	    208,79 
	D

	31/03/2014
	      23,00 
	D

	31/03/2014
	 1.801,53 
	D

	31/03/2014
	    199,20 
	D

	31/03/2014
	    707,60 
	D

	31/03/2014
	    120,09 
	D

	31/03/2014
	 1.542,90 
	D

	31/03/2014
	    694,20 
	D

	31/03/2014
	      10,18 
	D

	09/04/2014
	    746,28 
	D

	16/04/2014
	 4.112,21 
	D

	13/05/2014
	    219,20 
	D

	30/05/2014
	 5.109,06 
	D

	02/06/2014
	 6.499,12 
	D

	06/06/2014
	    660,96 
	D

	04/07/2014
	 4.590,99 
	D

	04/07/2014
	    265,95 
	D

	31/07/2014
	 3.426,16 
	D

	09/09/2014
	 8.541,94 
	D

	09/09/2014
	    302,94 
	D

	02/10/2014
	 5.314,05 
	D

	02/10/2014
	      42,40 
	D

	03/10/2014
	    619,65 
	D

	03/11/2014
	 4.619,70 
	D

	28/11/2014
	    761,67 
	D

	28/11/2014
	 8.312,55 
	D

	14/01/2015
	    192,78 
	D

	14/01/2015
	 5.411,28 
	D

	09/02/2015
	 5.572,16 
	D

	10/02/2015
	    261,01 
	D

	03/03/2015
	    940,83 
	D

	04/03/2015
	 6.265,21 
	D

	02/04/2015
	 2.871,75 
	D

	02/04/2015
	    633,39 
	D

	05/05/2015
	 3.457,57 
	D

	05/05/2015
	      26,92 
	D

	12/06/2015
	      13,46 
	D

	12/06/2015
	 2.873,05 
	D

	07/07/2015
	      13,46 
	D

	07/07/2015
	 2.683,55 
	D

	05/08/2015
	      40,38 
	D

	05/08/2015
	 3.436,10 
	D

	31/08/2015
	 4.368,55 
	D

	31/08/2015
	    216,46 
	D

	14/10/2015
	 2.518,35 
	D

	30/10/2015
	 2.680,35 
	D

	30/10/2015
	    189,54 
	D

	18/12/2015
	    153,28 
	D

	18/12/2015
	 4.854,20 
	D

	21/01/2016
	    135,15 
	D

	21/01/2016
	 4.201,75 
	D

	17/02/2016
	      13,46 
	D

	17/02/2016
	 5.070,05 
	D

9.2. aplicar ao estabelecimento comercial Valmifarma Comércio de Medicamentos Ltda. (CNPJ 81.444.119/0001-55) , ao Sr. Mitsuru Fujiharu (CPF XXX.027.129-XX) , e a Sra. Beatriz Tiemi Fujiharu (CPF XXX.845.379-XX) , individualmente, a multa prevista no art. 57 da Lei 8.443/1992 c/c o art. 267 do Regimento Interno, no valor de R$ 60.000,00, fixando o prazo de quinze dias, a contar das notificações, para que comprovem, perante o Tribunal (art. 214, inciso III, alínea "a", do Regimento Interno) , o recolhimento das dívidas aos cofres do Tesouro Nacional, atualizadas monetariamente desde a data deste Acórdão até a dos efetivos recolhimentos, se forem pagas após o vencimento, na forma da legislação em vigor;
9.3. autorizar, desde logo, nos termos do art. 28, inciso II, da Lei 8.443/1992, a cobrança judicial das dívidas, caso não atendidas as notificações;
9.4. enviar cópia do presente Acórdão ao Fundo Nacional de Saúde e aos responsáveis, para ciência, e à Procuradoria da República no Estado do Paraná, nos termos do § 3º do art. 16 da Lei 8.443/1992, c/c o § 7º do art. 209 do Regimento Interno do TCU, para adoção das medidas que entender cabíveis em seu âmbito de atuação.

Tomada de contas especial instaurada pelo Fundo Nacional de Saúde/Ministério da Saúde (FNS/MS), em razão da aplicação irregular de recursos do Sistema Único de Saúde (SUS) no âmbito do Programa Farmácia Popular do Brasil  Aqui Tem Farmácia Popular (PFPB), no período de 2/9/2013 a 17/2/2016

Primeira Câmara

Fundo Nacional de Saúde/Ministério da Saúde - FNS-MS.

3. Órgão/Entidade/Unidade: Fundo Nacional de Saúde/Ministério da Saúde - FNS-MS.

13.1. Ministros presentes: Walton Alencar Rodrigues (Presidente), Benjamin Zymler e Jorge Oliveira.
13.2. Ministros-Substitutos presentes: Augusto Sherman Cavalcanti (Relator) e Weder de Oliveira.

AUGUSTO SHERMAN

Adoto como relatório a instrução lançada aos autos pela SecexTCE (peça 83) : 
"INTRODUÇÃO
	Cuidam os autos de Tomada de Contas Especial instaurada pelo Fundo Nacional de Saúde/Ministério da Saúde (FNS/MS) , em desfavor do estabelecimento comercial Valmifarma Comércio de Medicamentos Ltda., solidariamente com o Sr. Mitsuru Fujiharu e a Sra. Beatriz Tiemi Fujiharu, em razão da aplicação irregular de recursos do Sistema Único de Saúde (SUS) no âmbito do Programa Farmácia Popular do Brasil - Aqui Tem Farmácia Popular (PFPB) , no período de 2/9/2013 a 17/2/2016, o que teria ocasionado um prejuízo de R$ 125.096,90, em valores históricos, aos cofres do FNS.
HISTÓRICO
Programa Farmácia Popular do Brasil
O Programa Farmácia Popular do Brasil - PFPB foi criado pela Lei 10.858, de 13/4/2004, e regulamentado pelo Decreto 5.090, de 20/5/2004, com o objetivo de oferecer à população o acesso a medicamentos considerados essenciais, cumprindo, dessa forma, uma das principais diretrizes da Política Nacional de Assistência Farmacêutica.
O PFPB inicialmente funcionava por meio de parceria com governos estaduais, prefeituras municipais e instituições públicas, para o atendimento de projetos de implantação e manutenção de unidades próprias, sob responsabilidade da Fundação Oswaldo Cruz (FIOCRUZ) . 
Em 2006, por meio da Portaria n° 491, o Ministério da Saúde - MS expandiu o Programa para utilizar a rede já instalada do comércio varejista de produtos farmacêuticos, o qual recebeu o nome de "Aqui Tem Farmácia Popular".  
As farmácias e drogarias privadas que aderem ao programa fornecem aos cidadãos, de forma gratuita, medicamentos para o tratamento de hipertensão, diabetes e asma. Além destes, são disponibilizados, com até 90% de desconto, medicamentos para rinite, dislipidemia, doença de Parkinson, osteoporose, glaucoma, anticoncepcionais e fraldas geriátricas. Para cada venda realizada, o MS reembolsa o comerciante de acordo com tabela de referência de preços de medicamentos elaborada e disponibilizada no seu sítio eletrônico: http://portalms.saude.gov.br/acoes-e-programas/farmacia-popular/legislacao.
Em 2017, a Comissão Intergestores Tripartite (CIT) decidiu extinguir a rede própria do programa, passando o "Aqui Tem Farmácia Popular" a ser o único meio de se obter medicamentos no âmbito do PFPB. 
A adesão ao programa pelos estabelecimentos da rede privada de comércio farmacêutico faz-se pela entrega de determinados documentos ao Ministério da Saúde, que, após verificar a sua regularidade, autoriza a dispensação de medicamentos subsidiados pelo Programa, fornecendo um login e uma senha de acesso ao sistema eletrônico de autorizações.
O cidadão que deseja adquirir medicamentos subsidiados pela União deve dirigir-se a uma farmácia ou drogaria credenciada, portando documento de identificação que contenha o CPF e receita médica. 
Com a apresentação dos referidos documentos, o comerciante credenciado deve, no momento da transação, acessar o sistema eletrônico de autorização do Ministério da Saúde e inserir, dentre outros dados, o nome do paciente, o seu número de CPF, o nome do medicamento prescrito, a quantidade prescrita, o CRM do médico e a data de expedição da receita e o código de barras (EAN) do medicamento que será dispensado.
Após a inserção dos referidos dados no sistema informatizado, este calcula automaticamente o valor que será pago pelo Fundo Nacional da Saúde e o valor remanescente, que, se existir, deverá ser pago pelo cliente, no momento da compra. O registro das informações acima indicadas no sistema eletrônico e a geração da Autorização para Dispensação do Medicamento - ADM bastam para que, no mês seguinte, os valores das vendas de medicamentos subsidiados pela União sejam depositados na conta da empresa conveniada.
A participação no Programa Farmácia Popular do Brasil - PFPB se dá por meio de adesão, de forma que as farmácias e drogarias que pretendem participar devem atender aos critérios previstos nas Portarias que o regulamentam. A participação não constitui uma obrigatoriedade aos estabelecimentos farmacêuticos, mas sim uma manifestação de vontade, com celebração de convênio entre o estabelecimento e o Ministério da Saúde. As normas instituidoras do PFPB são de consulta pública e devem ser cumpridas pelos estabelecimentos que desejem dele participar, devendo, inclusive, atestar estar cientes de todo o conteúdo e exigências previstas, mediante apresentação de requerimento e assinatura de termo de adesão. 
Para atestar a veracidade e legalidade das dispensações realizadas é necessário armazenar e manter, por um prazo de 5 (cinco anos) , as notas fiscais de aquisição dos medicamentos e/ou correlatos do Programa junto aos fornecedores, os cupons fiscais de venda, os cupons vinculados assinados pelos clientes e as respectivas receitas médicas.  
Sem que sejam apresentadas as notas fiscais que comprovem a aquisição dos medicamentos que foram registrados no sistema como tendo sido dispensados não é possível atestar sua existência e que ele tenha sido de fato entregue ao beneficiário do Programa, o que possibilita a ocorrência da fraude denominada "venda fantasma", simulação de venda que visa gerar o pagamento indevido pelo Ministério da Saúde. Dessa forma, para comprovar que a venda efetivamente ocorreu, deve-se haver prova da existência prévia, em estoque, dos medicamentos vendidos, não podendo, inclusive, apresentar nota fiscal de aquisição de medicamentos com código de barras (EAN) diferente do informado no momento da venda.
Auditoria do Denasus e Instauração da TCE
A presente TCE originou-se de constatações do Departamento Nacional de Auditoria do SUS (Denasus) em auditoria realizada entre 23/10/2017 e 30/11/2018, com a finalidade de avaliar a execução do Programa Farmácia Popular do Brasil junto ao estabelecimento comercial Valmifarma Comércio de Medicamentos Ltda., abrangendo o período de setembro de 2013 a fevereiro de 2016, com foco no cumprimento das normas estabelecidas pela Portaria GM/MS nº 971/2012, vigente de 15/5/2012 a 27/1/2016, e Portaria GM/MS nº 111/2016, vigente a partir de 28/1/2016, que dispõem sobre o Programa Farmácia Popular do Brasil.
De acordo com o Relatório de Auditoria nº 17864 do Denasus e seus anexos (peças 5-6) , foram constatadas irregularidades que representavam R$ 125.096,90, em valores históricos. 
Foram constatadas, no referido Relatório, as seguintes irregularidades:
0. Irregularidade nas dispensações e/ou na documentação comprobatória de dispensações de medicamentos do Programa Farmácia Popular do Brasil, caracterizada por:
registro de dispensação de medicamentos sem notas fiscais que comprovem a aquisição, contrariando o disposto nos arts. 23, 39 e 40 da Portaria GM/MS nº 971/2012, vigente de 15/5/2012 a 27/1/2016; e nos arts. 21, 36 e 37 da Portaria GM/MS nº 111/2016, vigente a partir de 28/1/2016. Evidência: constatação 496807 (peça 5, p. 6-7) ;
registro de dispensação de medicamentos em nome de pessoas falecidas, contrariando o disposto nos arts. 21 e 23 da Portaria GM/MS nº 971/2012, vigente de 15/5/2012 a 27/1/2016; e nos arts. 20 e 21 da Portaria GM/MS nº 111/2016, vigente a partir de 28/1/2016. Evidência: constatação 496808 (peça 5, p. 7-9) ;
	não apresentação de cópia do cupom fiscal, vinculado e/ou receitas médicas solicitados, contrariando o disposto nos arts. 21, 22, 23, 39 e 40 da Portaria GM/MS nº 971/2012, vigente de 15/5/2012 a 27/1/2016; e nos arts. 20, 21, 22, 36 e 37 da Portaria GM/MS nº 111/2016, vigente a partir de 28/1/2016. Evidência: constatação 496809 (peça 5, p. 9-10) ;
apresentação de cupom fiscal, cupom vinculado e/ou receitas médicas com irregularidades, contrariando o disposto no art. 40 da Portaria GM/MS nº 971/2012, vigente de 15/5/2012 a 27/1/2016; e art. 37 da Portaria GM/MS nº 111/2016, vigente a partir de 28/1/2016. Evidência: constatações 496810, 496811, 496812, 496814, 496815 e 496816 (peça 5, p. 10-17) .
	O detalhamento do débito apurado pelo Denasus consta da peça 5, p. 19-25, e peça 6, p. 1-9. 
Diante das constatações o Denasus deu oportunidade de defesa aos responsáveis, em obediência aos princípios constitucionais que asseguram o direito ao contraditório e à ampla defesa, como demonstram as seguintes notificações expedidas em 24/4/2018, 14/5/2018 e 22/1/2019 (peças 16, 21 e 23) . Conforme cita o Relatório de Auditoria nº 17864, os responsáveis apresentaram justificativas, as quais lograram afastar parcialmente as irregularidades apontadas na constatação 496807.
	Superada a fase de defesa administrativa, foram emitidas notificações de cobrança pela Secretaria Executiva do FNS aos responsáveis, em ofícios emitidos em 3/4/2019 (peças 24-26) . Constam dos autos os avisos que comprovam o recebimento das comunicações (peças 29-36) .
Assim, o motivo que levou à instauração da presente Tomada de Contas Especial está materializado por prejuízo causado pelo estabelecimento comercial Valmifarma Comércio de Medicamentos Ltda. ao Programa Farmácia Popular do Brasil, no valor histórico de R$ 125.096,90, no período de 2/9/2013 a 17/2/2016, tendo em vista irregularidades que contrariaram as normas vigentes à época, especialmente a Portaria GM/MS nº 971/2012, vigente de 15/5/2012 a 27/1/2016, e Portaria GM/MS nº 111/2016, vigente a partir de 28/1/2016, frente às constatações apontadas no Relatório de Auditoria nº 17864 do Denasus (peças 5-6) e consolidadas na Matriz de Responsabilização acostada pelo órgão instaurador (peça 48) .
Com base no Relatório de Auditoria do Denasus e com fundamento na IN/TCU 71/2012, alterada pela IN/TCU 76/2016 e DN/TCU 155/2016, o Fundo Nacional de Saúde autorizou a instauração de Tomada de Contas Especial (peças 1-2) .
O Relatório Completo do Tomador de Contas Especial nº 188/2019 (peça 49) registra a apuração de fatos, a quantificação do dano, bem como a identificação dos responsáveis, nos termos do art. 2º da IN TCU 71/2012.
Registra, ainda, que foi dada oportunidade de defesa aos responsáveis, conforme as notificações relacionadas no item "V" do relatório do tomador, expedidas visando a regularização das contas e o ressarcimento do dano (peça 49, p. 7-8) . 
O Tomador de Contas Especial, no item "X" do Relatório nº 188/2019 (peça 49, p. 10-11) , chegou às mesmas conclusões quanto às irregularidades apuradas pelo Denasus no Relatório de Auditoria nº 17864 (peças 5-6) . 
Por fim, o tomador de contas concluiu pela responsabilização do estabelecimento comercial Valmifarma Comércio de Medicamentos Ltda., solidariamente com o Sr. Mitsuru Fujiharu e a Sra. Beatriz Tiemi Fujiharu, quantificando-se o débito no valor de R$ 182.083,03, atualizado em 13/9/2019 (peça 49, p. 2) . A inscrição em conta de responsabilidade, no SIAFI, foi efetuada mediante a Nota de Lançamento de Sistema nº 2019NS062477, de 13/9/2019 (peça 47) .
Uma vez concluída a TCE no âmbito do Fundo Nacional de Saúde, esta foi remetida à Controladoria-Geral da União, a qual emitiu o 	Relatório de Auditoria nº 3119/2019 (peça 51) , que anui com as conclusões do Relatório de Auditoria nº 17864 do Denasus (peças 5-6) e Relatório de Tomada de Contas Especial nº 188/2019 (peça 49) . 
Diante disso, a Secretaria de Controle Interno certificou a irregularidade das contas (peça 52) , acompanhado do parecer do dirigente do órgão de controle interno (peça 53) , tendo o Ministro de Estado da Saúde registrado o conhecimento das conclusões daquele órgão de controle interno (peça 54) . 
Autuada no TCU em 20/7/2020, foi realizada Instrução Preliminar com proposta de citação (peça 57) do estabelecimento comercial Valmifarma Comércio de Medicamentos Ltda. (CNPJ 81.444.119/0001-55) , do Sr. Mitsuru Fujiharu (CPF XXX.027.129-XX) e da Sra. Beatriz Tiemi Fujiharu (CPF XXX.845.379-XX) , proposta essa que obteve parecer favorável da Subunidade (peça 58) e da Unidade (peça 59) . 
Os responsáveis foram citados por meio dos ofícios:
	Natureza
	Comunicação 
	Data de expedição
	Peça
	Destinatário
	Origem do endereço
	Data da ciência ou motivo da devolução
	Peça da ciência
	Peça da Resposta

	Citação
	Ofício 64319/2020-Seproc
	26/11/2020
	63
	Mitsuru Fujiharu
	Receita Federal (peça 60) 
	01/12/2020
	68
	74

	Citação
	Ofício 64320/2020-Seproc
	26/11/2020
	64
	Beatriz Tiemi Fujiharu
	Receita Federal (peça 61) 
	01/12/2020
	67
	74

	Citação
	Ofício 64330/2020-Seproc
	26/11/2020
	65
	Valmifarma Comercio de Medicamentos Ltda
	Receita Federal (peça 62) 
	27/11/2020
	66
	74

No dia 28/12/2020, foi juntada procuração outorgando ao Sr. William Guilherme de Oliveira, OAB/PR 70465, poderes para representar o estabelecimento comercial Valmifarma Comércio de Medicamentos Ltda. e o Sr. Mitsuru Fujiharu (peça 70) . 
No dia 28/12/2020, a empresa Valmifarma Comércio de Medicamentos Ltda. protocolou pedido de prorrogação de prazo (peça 69) , o qual foi concedido até 11/1/2021 (peça 71) .
No dia 24/2/2021, a empresa Valmifarma Comércio de Medicamentos Ltda. protocolou novo pedido de prorrogação de prazo (peça 75) , o qual foi concedido por mais 10 dias a contar da data do despacho (peça 77) , findando o prazo em 29/4/2021.
No dia 24/2/2021, a empresa Valmifarma Comércio de Medicamentos Ltda., o Sr. Mitsuru Fujiharu e a Sra. Beatriz Tiemi Fujiharu apresentaram suas alegações de defesa por meio de seu procurador constituído (peça 74) .
Apesar de o Sr. William Guilherme de Oliveira (OAB/PR 70465) ter apresentado alegações de defesa em nome da Sra. Beatriz Tiemi Fujiharu, não juntou procuração com a outorga de poderes, motivo pelo qual a responsável será considerada revel, aproveitando-se a seu favor, no entanto, as alegações de defesa apresentadas pelos outros dois responsáveis.
No dia 16/5/2021, os responsáveis juntaram documento (peça 82) agradecendo a prorrogação de prazo, pedindo suspensão do processo em virtude do COVID-19, e reiterando as alegações apresentadas no documento constante da peça 74.
ANÁLISE DOS PRESSUPOSTOS DE PROCEDIBILIDADE DA IN/TCU 71/2012
Viabilidade do Exercício do Contraditório e Ampla Defesa
Verifica-se que não há prejuízo ao contraditório e à ampla defesa, uma vez que não houve o transcurso de mais de dez anos desde o fato gerador sem que tenha havido a notificação dos responsáveis pela autoridade administrativa federal competente (art. 6º, inciso II, c/c art. 19 da IN/TCU 71/2012, modificada pela IN/TCU 76/2016) , pois os recursos transferidos e as despesas impugnadas referem-se aos exercícios de 2013 a 2016, e os responsáveis foram notificados sobre as irregularidades pela autoridade administrativa competente em 24/4/2018, 14/5/2018 e 22/1/2019 (peças 16, 21 e 23) .
Valor de Constituição da TCE
Verifica-se, também, que o valor atualizado do débito apurado (sem juros) em 1/1/2017 é de R$ 145.711,34, portanto superior ao limite mínimo de R$ 100.000,00, na forma estabelecida conforme os arts. 6º, inciso I, e 19 da IN/TCU 71/2012, modificada pela IN/TCU 76/2016.
VERIFICAÇÃO DA EXISTÊNCIA DE OUTROS DÉBITOS
	Em atenção ao comando contido no item 9.4 do Acórdão 1772/2017-TCU-Plenário (Relator Ministro-Substituto Augusto Sherman) , e em atendimento ao disposto no art. 6º, § 1º, da Instrução Normativa TCU 71/2012, informa-se que não foi constatada a existência de outros débitos imputáveis aos responsáveis arrolados nestes autos em demais processos em tramitação no Tribunal. 
EXAME TÉCNICO
Esgotamento da via administrativa do Ministério da Saúde para ressarcimento do dano
	Preliminarmente, oportuno consignar que, nos termos do art. 23, § 1º, do Decreto 7.827/2012, que regulamenta a Lei Complementar 141/2012, e item 9.3.5.2 do Acórdão 1072/2017-TCU-Plenário (Relator Ministro Bruno Dantas) , foram esgotadas, na via administrativa de controle interno do Ministério da Saúde, as medidas para ressarcimento do dano, conforme notificações aos responsáveis em 3/4/2019 (peça 24-26) .
Caracterização das irregularidades geradoras do dano ao erário
Extrai-se da situação sintetizada na seção "histórico" desta instrução que o tomador de contas identificou como ilícito gerador do dano as seguintes irregularidades, o que teria ocasionado um prejuízo de R$ 125.096,90:
0. Irregularidade nas dispensações e/ou na documentação comprobatória de dispensações de medicamentos do Programa Farmácia Popular do Brasil, caracterizada por:
 Ocorrência 1: registro de dispensação de medicamentos sem notas fiscais que comprovem a aquisição;
Dispositivos violados: arts. 23, 39 e 40 da Portaria GM/MS nº 971/2012, vigente de 15/5/2012 a 27/1/2016; e arts. 21, 36 e 37 da Portaria GM/MS nº 111/2016, vigente a partir de 28/1/2016;
Responsáveis: Valmifarma Comércio de Medicamentos Ltda., Sr. Mitsuru Fujiharu, sócio administrador desde 1/6/1994, e Sra. Beatriz Tiemi Fujiharu, sócia administradora desde 16/9/2013; 
Conduta: não apresentar notas fiscais que comprovem a compra e a existência em estoque dos medicamentos dispensados;
Evidência:  Constatação 496807 do Relatório de Auditoria nº 17864 do Denasus (peça 5, p. 6-7) ;
Ocorrência 2: registro de dispensação de medicamentos em nome de pessoas falecidas;
Dispositivos violados arts. 21 e 23 da Portaria GM/MS nº 971/2012, vigente de 15/5/2012 a 27/1/2016; e arts. 20 e 21 da Portaria GM/MS nº 111/2016, vigente a partir de 28/1/2016;
Responsáveis: Valmifarma Comércio de Medicamentos Ltda., Sr. Mitsuru Fujiharu, sócio administrador desde 1/6/1994, e Sra. Beatriz Tiemi Fujiharu, sócia administradora desde 16/9/2013; 
Conduta: realizar a dispensação de medicamentos em nome de pessoas falecidas;
Evidência: Constatação 496808 do Relatório de Auditoria nº 17864 do Denasus (peça 5, p. 7-9) ;
Ocorrência 3: não apresentação de cópia do cupom fiscal, cupom vinculado e/ou receitas médicas solicitados;
Dispositivos violados: arts. 21, 22, 23, 39 e 40 da Portaria GM/MS nº 971/2012, vigente de 15/5/2012 a 27/1/2016; e arts. 20, 21, 22, 36 e 37 da Portaria GM/MS nº 111/2016, vigente a partir de 28/1/2016;
Responsáveis: Valmifarma Comércio de Medicamentos Ltda., Sr. Mitsuru Fujiharu, sócio administrador desde 1/6/1994, e Sra. Beatriz Tiemi Fujiharu, sócia administradora desde 16/9/2013; 
Condutas: não apresentar as cópias do cupom fiscal, cupom vinculado e/ou receitas médicas solicitados, os quais servem para atestar a legalidade das dispensações realizadas;
Evidência: Constatação 496809 do Relatório de Auditoria nº 17864 do Denasus (peça 5, p. 9-10) ;
Ocorrência 4: apresentação de cupom fiscal, cupom vinculado e/ou receitas médicas com irregularidades;
Dispositivos violados: art. 40 da Portaria GM/MS nº 971/2012, vigente de 15/5/2012 a 27/1/2016; e art. 37 da Portaria GM/MS nº 111/2016, vigente a partir de 28/1/2016;
Responsáveis: Valmifarma Comércio de Medicamentos Ltda., Sr. Mitsuru Fujiharu, sócio administrador desde 1/6/1994, e Sra. Beatriz Tiemi Fujiharu, sócia administradora desde 16/9/2013; 
Condutas: apresentar cupom fiscal, cupom vinculado e/ou receitas médicas com irregularidades e/ou realizar registro de dispensação de medicamentos de forma divergente ao constante desses documentos;
Evidência: Constatações 496810, 496811, 496812, 496814, 496815 e 496816 do Relatório de Auditoria nº 17864 do Denasus (peça 5, p. 10-17) .
Conforme discorrido a seguir no tópico desta peça instrutória intitulado "Responsabilização da Pessoa Física dos Sócios e Dirigentes dos Estabelecimentos Comerciais e Individualização das Condutas", está devidamente caracterizada a responsabilidade de cada pessoa, física e jurídica, incluída na relação de responsáveis desta tomada de contas especial, tendo em vista a natureza jurídica da farmácia ou drogaria, bem como o papel que as pessoas físicas exerciam à frente do negócio.
Responsabilização da Pessoa Física dos Sócios e Dirigentes dos Estabelecimentos Comerciais e Individualização das Condutas
Devido ao caráter convenial conferido à relação entre o poder público e o particular no âmbito do Programa Farmácia Popular do Brasil, conforme claramente explicitado nas Portarias que o regem, a jurisprudência do TCU tem se solidificado no sentido de que sejam responsabilizados, além da pessoa jurídica, também seus administradores, pessoalmente, a comprovar a regular aplicação dos recursos públicos desse programa submetidos às suas decisões. Nesse diapasão, acerca das irregularidades constatadas na execução do PFPB, julgados recentes do TCU, a exemplo dos Acórdãos 3796/2020-TCU-Primeira Câmara (Relator Ministro Vital do Rêgo) , 2395/2020-TCU-Primeira Câmara (Relator Ministro-Substituto Weder de Oliveira) , e 2386/2020-TCU-Primeira Câmara (Relator Ministro Augusto Sherman) , têm responsabilizado a pessoa jurídica da farmácia/drogaria credenciada em solidariedade com a pessoa física dos seus administradores, não pelo instituto da desconsideração da personalidade jurídica, mas pela obrigação de prestar contas decorrente da natureza convenial da relação jurídica estabelecida. 
Sobre o assunto é claro o voto condutor do Acórdão 5259/2018-TCU-Primeira Câmara, (Relator Ministro Vital do Rêgo) :
Com relação à matéria de fato, como bem ressaltou o MPTCU, a norma que instituiu o PFPB (art. 2º, inciso II, da Portaria 184/2011, sucedido pelo art. 2º, inciso II, Portaria 111/2016) atribuiu ao programa, expressamente, a natureza de convênio, por meio do qual é outorgado ao particular (farmácia ou drogaria integrante da rede privada) a gestão de recursos públicos. Assim, ao assumir voluntariamente o múnus público de gestão de recursos do PFPB, o particular se submete à obrigação de prestar contas, conforme disposto no artigo 70, parágrafo único, da Constituição, e, eventual responsabilização em caso mau uso dos recursos geridos, consoante dispõe o artigo 71, inciso II, da CF/1988.
Nesse contexto, compartilho o entendimento do MPTCU, no sentido de que, ao se considerar a gestão de recursos públicos no âmbito de uma pessoa jurídica de direito privado, as decisões das pessoas naturais administradoras dessa pessoa jurídica determinam a destinação a ser dada àqueles recursos públicos. Isso faz com que, além da pessoa jurídica, também seus administradores sejam obrigados, pessoalmente, a comprovar a regular aplicação dos recursos públicos submetidos às suas decisões, a exemplo do que deliberou esta Corte no Acórdão 8969/2016-TCU-Segunda Câmara (Relator Ministro Raimundo Carreiro) .
Dessa forma, nos casos em que o estabelecimento comercial farmacêutico é uma sociedade limitada (Ltda.) , devem ser chamados aos autos a pessoa jurídica em solidariedade com as pessoas físicas dos sócios-administradores, com suas responsabilidades restritas aos períodos de administração. Da mesma forma ocorre nos casos em que o estabelecimento comercial farmacêutico é uma empresa individual de responsabilidade limitada (Eireli) , nos quais devem ser chamados aos autos a pessoa jurídica em solidariedade com a pessoa física do dirigente.
O caso concreto tratado nesta TCE envolve o estabelecimento comercial Valmifarma Comércio de Medicamentos Ltda. (CNPJ 81.444.119/0001-55) , constituído sob a natureza jurídica de sociedade limitada, devendo assim serem responsabilizados também os seus sócios administradores constantes do quadro societário à época das ocorrências, a saber:
Sr. Mitsuru Fujiharu (CPF XXX.027.129-XX) , sócio administrador desde 1/6/1994; e
Sra. Beatriz Tiemi Fujiharu (CPF XXX.845.379-XX) , sócia administradora desde 16/9/2013.
Embora a Sra. Beatriz Tiemi Fujiharu não conste como administradora na base de dados da Receita Federal do Brasil (peça 56) , é expressamente afirmado no Contrato Social (peça 38, p. 26, art. 8º) que a administração da sociedade caberá aos sócios Mitsuru Fujiharu e Beatriz Tiemi Fujiharu.
Considerando os ilícitos acima identificados, a imputação de responsabilidade atende aos pressupostos estabelecidos na jurisprudência desta Corte de Contas. Com efeito, há elementos para individualizar as condutas, o nexo de causalidade entre estas e as irregularidades geradoras do dano e está caracterizada a atuação, no mínimo culposa, dos responsáveis, conforme resumido na matriz de responsabilização anexa a esta instrução e demonstrado na descrição das ocorrências listadas no tópico retro "Caracterização das Irregularidades Geradoras do Dano ao Erário".
Encontram-se, dessa forma, elementos probatórios nos autos que autorizam a responsabilização do estabelecimento comercial Valmifarma Comércio de Medicamentos Ltda., do Sr. Mitsuru Fujiharu, na condição de sócio administrador, e da Sra. Beatriz Tiemi Fujiharu, na condição de sócia administradora. 
Na seara do Direito Financeiro, é cediço que cabe ao responsável demonstrar, por meio da documentação exigida nos normativos do PFPB, a boa e regular aplicação dos recursos públicos federais geridos no âmbito do referido programa, ainda que tais recursos financeiros lhes tenham sido repassados posteriormente à dispensação dos medicamentos, pois fora feito com base nas informações prestadas pelo estabelecimento comercial farmacêutico à luz das exigências previamente estabelecidas e aceitas pelo ente privado. 
Cabia às pessoas aqui responsabilizadas comprovar, por meio de documentos hábeis (notas fiscais de entrada, receitas médicas, cupons vinculados, cupons fiscais etc) , que as dispensações de medicamentos respeitaram os normativos do programa.
Citações
Em cumprimento ao Despacho do Secretário da Secex-TCE (peça 59) , foi promovida a citação dos responsáveis por meio dos ofícios:
	Natureza
	Comunicação 
	Data de expedição
	Peça
	Destinatário
	Origem do endereço
	Data da ciência ou motivo da devolução
	Peça da ciência
	Peça da Resposta

	Citação
	Ofício 64319/2020-Seproc
	26/11/2020
	63
	Mitsuru Fujiharu
	Receita Federal (peça 60) 
	01/12/2020
	68
	74 e 82

	Citação
	Ofício 64320/2020-Seproc
	26/11/2020
	64
	Beatriz Tiemi Fujiharu
	Receita Federal (peça 61) 
	01/12/2020
	67
	Não há

	Citação
	Ofício 64330/2020-Seproc
	26/11/2020
	65
	Valmifarma Comercio de Medicamentos Ltda
	Receita Federal (peça 62) 
	27/11/2020
	66
	74 e 82

 Alegações de defesa
No documento constante da peça 74 e 82, os responsáveis apresentaram as seguintes alegações/informações:
Primeira alegação: nulidade da desconsideração da personalidade jurídica
Alegam que, no tocante à responsabilização solidária da empresa Valmifarma e seus sócios, sob o argumento que "devido ao caráter convenial conferido à relação entre o poder público e o particular no âmbito do Programa Farmácia Popular do Brasil, estaria se solidificando o entendimento de que sejam responsabilizados, além da pessoa jurídica, também seus administradores", estaria em total contramão da legalidade, já que tal entendimento não guardaria validade jurídica, uma vez que não se amoldaria às previsões da legislação pátria. 
Alegam que tal situação se trataria, na verdade, do instituto da desconsideração da personalidade jurídica, sem, todavia, se amoldar aos ditames do art. 50 do Código Civil, ou seja, como medida excepcionalíssima, a ser decretada exclusivamente pelo Poder Judiciário e apenas "em caso de abuso da personalidade jurídica, caracterizado pelo desvio de finalidade ou pela confusão patrimonial".
Alegam ainda que a competência para desconsiderar a personalidade jurídica seria exercida exclusivamente pelo poder judiciário, não existindo no ordenamento jurídico nenhuma regra que atribua ao Tribunal de Contas poderes para desconsiderar a personalidade jurídica de empresas e atribuir responsabilidade diretamente aos sócios.
Alegam que devem ser excluídos da relação de responsáveis o Sr. Mitsuru Fujiharu e a Sra. Beatriz Tiemi Fujiharu, visto a ausência de competência para determinar a desconsideração da personalidade jurídica por parte deste E. tribunal, e a consequente nulidade do ato que requereu a responsabilização solidária dos sócios da empresa Valmifarma Comercio de Medicamentos Ltda.
Análise
Devido ao caráter convenial conferido à relação entre o poder público e o particular no âmbito do Programa Farmácia Popular do Brasil, conforme explicitado no art. 2º, II, da Portaria GM/MS nº 971/2012, a jurisprudência do TCU tem se solidificado no sentido de que sejam responsabilizados, além da pessoa jurídica, também seus administradores, pessoalmente, a comprovar a regular aplicação dos recursos públicos desse programa submetidos às suas decisões. Nesse diapasão, acerca das irregularidades constatadas na execução do PFPB, julgados recentes do TCU, a exemplo dos Acórdão 3796/2020-TCU-Primeira Câmara (Relator Ministro Vital do Rêgo) , 2395/2020 - Primeira Câmara (Relator Ministro Substituto Weder De Oliveira) , e 2386/2020 - Primeira Câmara (Relator Ministro Substituto Augusto Sherman) , têm responsabilizado a pessoa jurídica da farmácia/drogaria credenciada em solidariedade com a pessoa física dos seus administradores, não pelo instituto da desconsideração da personalidade jurídica, mas pela obrigação de prestar contas decorrente da natureza convenial da relação jurídica estabelecida. 
Sobre o assunto é claro o voto condutor do Acórdão 5259/2018-TCU-Primeira Câmara (Relator Ministro Vital do Rêgo) :
Com relação à matéria de fato, como bem ressaltou o MPTCU, a norma que instituiu o PFPB (art. 2º, inciso II, da Portaria 184/2011, sucedido pelo art. 2º, inciso II, Portaria 111/2016) atribuiu ao programa, expressamente, a natureza de convênio, por meio do qual é outorgado ao particular (farmácia ou drogaria integrante da rede privada) a gestão de recursos públicos. Assim, ao assumir voluntariamente o múnus público de gestão de recursos do PFPB, o particular se submete à obrigação de prestar contas, conforme disposto no artigo 70, parágrafo único, da Constituição, e, eventual responsabilização em caso de mau uso dos recursos geridos, consoante dispõe o artigo 71, inciso II, da CF/1988.
Nesse contexto, compartilho o entendimento do MPTCU, no sentido de que, ao se considerar a gestão de recursos públicos no âmbito de uma pessoa jurídica de direito privado, as decisões das pessoas naturais administradoras dessa pessoa jurídica determinam a destinação a ser dada àqueles recursos públicos. Isso faz com que, além da pessoa jurídica, também seus administradores sejam obrigados, pessoalmente, a comprovar a regular aplicação dos recursos públicos submetidos às suas decisões, a exemplo do que deliberou esta Corte no Acórdão 8969/2016-TCU-Segunda Câmara (Rel. Min. Raimundo Carreiro) .
Dessa forma, nos casos em que o estabelecimento comercial farmacêutico é uma sociedade limitada (Ltda.) , devem ser chamados aos autos a pessoa jurídica em solidariedade com as pessoas físicas dos sócios administradores, com suas responsabilidades restritas aos períodos de administração. Da mesma forma ocorre nos casos em que o estabelecimento comercial farmacêutico é uma empresa individual de responsabilidade limitada (Eireli) , nos quais devem ser chamados aos autos a pessoa jurídica em solidariedade com a pessoa física do dirigente.
O caso concreto tratado nesta TCE envolve o estabelecimento comercial Valmifarma Comércio de Medicamentos Ltda. (CNPJ 81.444.119/0001-55) , constituído sob a natureza jurídica de sociedade limitada, devendo assim serem responsabilizados também os seus sócios administradores constantes do quadro societário à época das ocorrências, a saber:
Sr. Mitsuru Fujiharu (CPF XXX.027.129-XX) , sócio administrador desde 1/6/1994; e
Sra. Beatriz Tiemi Fujiharu (CPF XXX.845.379-XX) , sócia administradora desde 16/9/2013.
Dessa forma, não assiste razão aos defendentes, já que a relação entre o poder público e o particular no âmbito do Programa Farmácia Popular do Brasil tem caráter convenial e não contratual, conforme explicitado no art. 2º, II, da Portaria GM/MS nº 971/2012. Dessa forma, a responsabilização dos administradores decorre da obrigação de prestar contas e não da desconsideração da personalidade jurídica.
Segunda alegação: suspensão até o término do julgamento do MS 35506 DF
Requerem a suspensão do processo, e consequentemente da responsabilidade solidária, em face dos sócios da empresa, até o término do julgamento do Mandado de Segurança 35506 DF pelo pleno do Superior Tribunal Federal, ocasião em que poderá ser confirmada ou não a competência do Tribunal de Contas da União para, por ato próprio, desconsiderar a personalidade jurídica das empresas e imputar a responsabilidade solidária dos sócios.
Análise
Como exposto na análise da primeira alegação, a responsabilização dos administradores no âmbito do PFPB decorre da obrigação de prestar contas, haja vista seu caráter convenial, e não da desconsideração da personalidade jurídica.
Ademais, o Tribunal de Contas da União possui jurisdição e competência próprias estabelecidas pela Constituição Federal e pela sua Lei Orgânica (Lei 8.443/92) . Por isso, não obsta a sua atuação o fato de tramitar ação no âmbito do poder judiciário, dado o princípio da independência das instâncias. Nesse sentido são os Acórdão 3036/2015-TCU-Plenário (Relator Ministro-Substituto Marcos Bemquerer) ; 10.042/2015 - 2ª Câmara (Relator Ministro-Substituto Marcos Bemquerer) ; 7.752/2015 - 1ª Câmara (Relator Ministro José Múcio Monteiro) ; 7.475/2015 - 1ª Câmara (Relator Ministro José Múcio Monteiro) ; 7.123/2014 - 1ª Câmara (Relator Ministro Bruno Dantas) ; 2.743/2019 - 2ª Câmara (Relator Ministro-Substituto Marcos Bemquerer) .
Não assiste, dessa forma, razão aos defendentes.
Terceira alegação: suspensão em virtude da COVID-19
Requerem que seja suspensa a tramitação do presente processo até o término da atual situação de calamidade pública em virtude da COVID-19, haja vista a impossibilidade da efetiva busca, análise e juntada de novas documentações aos autos. 
Análise
A atual situação de pandemia em virtude da COVID-19 não impossibilita a busca, análise e juntada de documentação aos autos, haja vista a disponibilidade de meios eletrônicos para realizar tal tarefa, bem como a atual ausência de medida de confinamento (lockdown) .
Entende-se, no entanto, que a pandemia pode atrapalhar a celeridade na busca dos documentos, motivo pelo qual foram concedidas prorrogações de prazo, passando o prazo para apresentação das alegações de defesa de 15/12/2020 para 29/4/2021.
Não assiste, portanto, razão aos defendentes.
Quarta alegação: boa-fé
Alegam que todos os fatos imputados aos defendentes fariam referência a erros técnicos ou documentais ocorridos na comprovação das dispensações de medicamentos, na juntada das notas fiscais de entrada, ou no envio e preenchimento dos cupons fiscais de saída, e que nenhum apontamento demonstraria, de forma inequívoca, a má-fé ou a vontade explícita de praticar tais supostas irregularidades. 
Alegam que a empresa teria sempre buscado cumprir os regramentos pertinentes ao Programa Farmácia Popular, bem como, sempre teria providenciado as documentações solicitadas e cumprido as diligências requeridas pelos órgãos de controle do programa.
Alegam que, por ser uma empresa de pequeno porte, teria quadro de funcionários e estrutura limitada, não conseguindo em tempo hábil localizar e fazer juntar aos autos a documentação tempestivamente. 
Alegam, por fim, que a empresa teria sido alvo do inquérito criminal n° 50166366020174047000, onde se teria constatado a ausência de má-fé da empresa e seus representantes. No caso em espeque, teria sido afastada a culpabilidade quanto ao cometimento de um possível crime pela empresa, visto que seria inexistente sua má-fé, e que, em entrevistas, os consumidores finais teriam reiterado que retiraram os medicamentos, o que comprovaria que houve apenas erro administrativo.
Análise
A participação no Programa Farmácia Popular do Brasil - PFPB se dá por meio de adesão, de forma que as farmácias e drogarias que pretendem participar devem atender aos critérios previstos nas Portarias que o regulamentam. A participação não constitui uma obrigatoriedade aos estabelecimentos farmacêuticos, mas sim uma manifestação de vontade, com celebração de convênio entre o estabelecimento e o Ministério da Saúde. As normas instituidoras do PFPB são de consulta pública e devem ser cumpridas pelos estabelecimentos que desejem dele participar, devendo, inclusive, atestar estar cientes de todo o conteúdo e exigências previstas, mediante apresentação de requerimento e assinatura de termo de adesão. 
Para atestar a veracidade e legalidade das dispensações realizadas é obrigatório armazenar e manter, por um prazo de 5 (cinco anos) , as notas fiscais de aquisição dos medicamentos e/ou correlatos do Programa junto aos fornecedores, os cupons fiscais de venda, os cupons vinculados assinados pelos clientes e as respectivas receitas médicas. A ausência ou o vício em qualquer um desses documentos torna impossível atestar a legalidade da dispensação. 
Tal obrigação decorre da Portaria GM/MS nº 971/2012:
Art. 22. O estabelecimento deve manter por 5 (cinco) anos para apresentação, sempre que necessário, as vias assinadas dos cupons vinculados e cupons fiscais em ordem cronológica de emissão, com arquivamento de 2 (duas) cópias, uma em meio físico e outra em meio magnético e/ou arquivo digitalizado, no próprio estabelecimento.
Art. 23. Para a comercialização e a dispensação dos medicamentos e/ou correlatos no âmbito do PFPB, as farmácias e drogarias devem obrigatoriamente observar as seguintes condições:
I - apresentação pelo paciente, de documento oficial com foto no qual conste o seu número de CPF, e sua fotografia; e
II - apresentação de prescrição médica, no caso de medicamentos, ou prescrição, laudo ou atestado médico, no caso de correlatos, com as seguintes informações:
a) número de inscrição do médico no CRM, assinatura e carimbo médico e endereço do estabelecimento de saúde;
b) data da expedição da prescrição médica; e
c) nome e endereço residencial do paciente. 
§ 1º As farmácias e drogarias deverão providenciar 2 (duas) cópias legíveis da prescrição, laudo ou atestado médico apresentado pelo paciente no ato da compra, arquivando-as uma em meio físico e outra em meio magnético e/ou arquivo digitalizado no próprio estabelecimento, e mantê-las por 5 (cinco) anos para apresentação sempre que for solicitado.
§ 2º Caberá as farmácias e drogarias manter por um prazo de 5 (cinco) anos para apresentação, sempre que necessário, as notas fiscais de aquisição dos medicamentos e/ou correlatos do PFPB junto aos fornecedores, com arquivamento de 2 (duas) cópias, uma em meio físico e outra em meio magnético e/ou arquivo digitalizado, no próprio estabelecimento. 
§ 3º No caso de não ser possível a guarda das cópias dos documentos de que tratam os §§ 1º e 2º em meio magnético e/ou arquivo digitalizado no próprio estabelecimento, as farmácias e drogarias poderão arquivá-las em meio físico na respectiva empresa que a ela presta serviços contábeis ou em outro estabelecimento de sua preferência.
Conforme voto condutor do Acórdão 5259/2018-TCU-Primeira Câmara, (Relator Ministro Vital do Rêgo) , a norma que instituiu o PFPB (art. 2º, inciso II, da Portaria 184/2011, sucedido pelo art. 2º, inciso II, Portaria 111/2016) atribuiu ao programa, expressamente, a natureza de convênio, por meio do qual é outorgado ao particular (farmácia ou drogaria integrante da rede privada) a gestão de recursos públicos. Assim, ao assumir voluntariamente o múnus público de gestão de recursos do PFPB, o particular se submete à obrigação de prestar contas, conforme disposto no artigo 70, parágrafo único, da Constituição, e, eventual responsabilização em caso de mau uso dos recursos geridos, consoante dispõe o artigo 71, inciso II, da CF/1988.
Dessa forma, a não apresentação ou a existência de irregularidades nos documentos que comprovam a legalidade das dispensações gera presunção de dano ao erário, já que o ônus da prova cabe aos estabelecimentos participantes do PFPB, e não à Administração Pública. Os alegados "erros administrativos" são, na verdade, descumprimento das regras dispostas na Portaria GM/MS nº 971/2012 e caracteriza prática de irregularidade, conforme disposto no art. 40.
Art. 40. O descumprimento de qualquer das regras dispostas nesta Portaria e seus Anexos pelas farmácias e drogarias caracteriza prática de irregularidade no âmbito do PFPB, considerando-se irregulares as seguintes situações, entre outras:
I - comercializar e dispensar medicamentos e/ou correlatos fora da estrita observância das regras de execução do PFPB, dispostas nesta Portaria.
No âmbito do TCU, é considerado de boa-fé o responsável que, embora tenha concorrido para o dano ao erário ou outra irregularidade, seguiu as normas pertinentes, os preceitos e os princípios do direito. A análise, portanto, é feita sob o ponto de vista objetivo, sem que seja necessária a comprovação de má-fé (dolo) , mas apenas da ausência de boa-fé objetiva (Acórdão 7936/2018-TCU-Segunda Câmara, Relator Ministro-Substituto Augusto Sherman) .
Dessa forma, não é possível atestar a boa-fé dos responsáveis, já que o dano decorreu justamente do descumprimento das normas e princípios do Programa Farmácia Popular do Brasil - PFPB. É possível afirmar que os responsáveis tinham consciência da ilicitude dos atos, haja vista terem assinado termo de adesão no qual requereram a habilitação nas condições estabelecidas pela Portaria que rege o Programa, da qual declararam expressamente estarem cientes de todo o conteúdo e exigências, as quais aceitaram e se comprometeram a cumprir.
Não assiste, portanto, razão aos defendentes.
Quinta alegação: enriquecimento ilícito da administração pública
Alegam que, apesar da existência de apontamentos quanto a irregularidades na apresentação de documentos, a grande maioria remeteria a inconsistências de menor gravidade (ilegibilidade de receitas médicas, ausência de nota de entrada, ausência de assinatura de cupom fiscais) , que não teriam gerado perdas à administração pública, pois as medicações teriam sido efetivamente dispensadas à população alvo do PFPB, ou seja, a essência do convênio teria sido mantida.
Alegam que a empresa teria arcado com os custos dos medicamentos dispensados ao público-alvo e, por isso, teria sido validamente ressarcida. Alegam que a mera ocorrência de irregularidades não anularia o serviço prestado, nem retiraria o direito ao ressarcimento das medicações dispensadas. 
Alegam que buscar, neste momento, reaver os valores ressarcidos, existindo a comprovação de sua entrega, seria forma de enriquecimento ilícito da administração pública. 
Análise
Verifica-se no Relatório de Auditoria nº 17864 do Denasus (peças 5) , que a irregularidade consubstanciada no "registro de dispensação de medicamentos sem notas fiscais que comprovem a aquisição" foi responsável pela maior parte do débito, no valor de R$ 123.346,07, conforme se verifica na constatação 496807 (peça 5, p. 6-7) .
Tal irregularidade ocorre em virtude de as farmácias/drogarias solicitarem autorização para dispensar um medicamento com um determinado código EAN (código de barras) e não comprovarem posteriormente que esse medicamento de fato existia em estoque ou que tenha sido adquirido, apresentando nota fiscal de aquisição de um medicamento com código EAN diverso.
Conforme o art. 17 da Portaria GM/MS nº 971/2012, a autorização de dispensação de medicamentos e correlatos será processada por meio eletrônico, em tempo real, com base no código de barras (EAN) disposto na embalagem do medicamento e/ou correlato. Dessa forma, não se pode dispensar medicamento com código de barras diferente do qual recebeu autorização para dispensar.
Pelo que se verifica, os defendentes apresentaram notas fiscais de aquisição de medicamentos com código EAN diverso do qual solicitaram autorização para dispensar, em violação ao art. 17 da Portaria GM/MS nº 971/2012.
Cumpre salientar que não é vedada a intercambialidade entre medicamentos genéricos e similares com o de referência. O que não pode ocorrer é a solicitação para dispensar o medicamento de referência e entregar ao cliente o similar, com código de barras diferente. Caso se deseje dispensar medicamento similar, é necessário solicitar a autorização de dispensação do medicamento similar, e não do de referência ou do genérico.
Dispensar exatamente o medicamento com o código de barras para o qual solicitou autorização é de suma importância para a saúde pública, já que garante a rastreabilidade dos medicamentos pela vigilância sanitária, assim como para coibir a prática da denominada "venda fantasma", modalidade de fraude na qual a empresa solicita autorização para dispensar um medicamento que não possui, utilizando-se indevidamente de CPF de terceiros, visando receber o ressarcimento realizado pelo Ministério da Saúde.
Ao assumir voluntariamente o múnus público de gestão de recursos do PFPB, o particular se submete à obrigação de prestar contas, conforme disposto no artigo 70, parágrafo único, da Constituição, e, eventual responsabilização em caso de mau uso dos recursos geridos, consoante dispõe o artigo 71, inciso II, da CF/1988.
Como os defendentes não comprovaram que parte dos medicamentos dispensados no âmbito do PFPB existiam no estoque (comprovação mediante nota fiscal de aquisição) e que foram efetivamente entregues aos beneficiários, ou que tais beneficiários tinham direito ao benefício (comprovação mediante cupom fiscal de venda, cupons vinculados e receitas médicas) , impõe-se aos defendentes a devolução dos recursos recebidos.
Não assiste, dessa forma, razão aos defendentes.
Sexta alegação: solicitação de nova auditoria
Alegam que a dificuldade oriunda da situação de calamidade pública decorrente da COVID-19 teria atrapalhado a busca de provas para instruir o presente processo e teria inviabilizado a realização tempestiva de nova auditoria sobre os documentos fiscais que viria a embasar documentalmente a presente alegações de defesa. 
Alegam que, sendo de suma importância para composição da defesa a produção destas auditorias, levantamentos e provas, seria imperioso o TCU determinar a realização de nova auditoria sobre os documentos a fim de confirmar a existência das irregularidades, desta vez, no entanto, com a nomeação de auditor assistente da empresa defendente para acompanhar os trabalhos.
Análise
Não cabe ao Tribunal de Contas da União determinar, a pedido do responsável, a realização de diligência, perícia ou inspeção para a obtenção de provas, uma vez que constitui obrigação da parte apresentar os elementos que entender necessários para a sua defesa, conforme entendimento do TCU, a exemplo do contido no Acórdão 3343/2019-TCU-Primeira Câmara (Relator Ministro Augusto Sherman) .
Não assiste, dessa forma, razão aos defendentes.
Solicitação de parcelamento
Solicitam, caso não sejam admitidas as razões de fato e de direito expostas, o parcelamento da dívida em 180 vezes, visto que as parcelas no prazo legal de 36 vezes iriam colocar a empresa, que possui 30 anos de atividade, em uma situação de insolvência, tendo em vista a crise econômica que o país estaria atravessando.
Análise
O TCU pode deferir pedido de parcelamento da dívida em mais de 36 parcelas mensais, em caráter excepcional, levando em consideração a boa-fé e a capacidade econômica do requerente (Acórdão 6537/2016-TCU-Primeira Câmara, Rel. Min. Bruno Dantas) . 
Propõe-se, dessa forma, que seja acatado o pedido de parcelamento da dívida em 180 vezes.
Revelia
Apesar de a Sra. Beatriz Tiemi Fujiharu ter sido devidamente citada, não atenderam à citação e não se manifestou quanto às irregularidades verificadas.
	Transcorrido o prazo regimental fixado e mantendo-se inertes a aludida responsável, impõe-se que seja considerada revel, dando-se prosseguimento ao processo, de acordo com o art. 12, § 3º, da Lei 8.443/1992.
Nos processos do TCU, a revelia não leva à presunção de que seriam verdadeiras todas as imputações levantadas contra os responsáveis, diferentemente do que ocorre no processo civil, em que a revelia do réu opera a presunção da verdade dos fatos narrados pelo autor. Dessa forma, a avaliação da responsabilidade do agente não pode prescindir da prova existente no processo ou para ele carreada.
Ao não apresentar defesa, a responsável deixou de produzir prova da regularidade dos atos que praticou, em afronta às normas que impõem a obrigação legal àqueles que gerem recursos públicos, sempre que demandados pelos órgãos de controle, apresentar os documentos que demonstrem a correta utilização das verbas públicas, a exemplo do contido no art. 93 do Decreto-Lei 200/67: "Quem quer que utilize dinheiros públicos terá de justificar seu bom e regular emprego na conformidade das leis, regulamentos e normas emanadas das autoridades administrativas competentes." 
Mesmo as alegações de defesa não sendo apresentadas, considerando o princípio da verdade real que rege esta Corte, procurou-se buscar, em eventuais manifestações da responsável na fase interna desta Tomada de Contas Especial, se havia algum argumento que pudesse ser aproveitado a seu favor, bem como nas alegações de defesa apresentadas pelo Sr. William Guilherme de Oliveira (OAB/PR 70465) em seu nome. 
Culpabilidade
No âmbito do TCU, é considerado de boa-fé o responsável que, embora tenha concorrido para o dano ao erário ou outra irregularidade, seguiu as normas pertinentes, os preceitos e os princípios do direito. A análise, portanto, é feita sob o ponto de vista objetivo, sem que seja necessária a comprovação de má-fé (dolo) , mas apenas da ausência de boa-fé objetiva (Acórdão 7936/2018-TCU-Segunda Câmara, Relator Ministro-Substituto Augusto Sherman) .
Dessa forma, não é possível atestar a boa-fé dos responsáveis, já que o dano decorreu justamente do descumprimento das normas e princípios do Programa Farmácia Popular do Brasil - PFPB. É possível afirmar que os responsáveis tinham consciência da ilicitude dos atos, haja vista terem assinado termo de adesão no qual requereram a habilitação nas condições estabelecidas pela Portaria que rege o Programa, da qual declararam expressamente estarem cientes de todo o conteúdo e exigências, as quais aceitaram e se comprometeram a cumprir.
Verificação do Prazo de Prescrição da Pretensão Punitiva
Observa-se não ter ocorrido a prescrição da pretensão punitiva por parte do TCU que, nos termos do entendimento firmado no Acórdão 1441/2016-TCU-Plenário (Relator Ministro Benjamin Zymler) , subordina-se ao prazo geral de prescrição indicado no art. 205 do Código Civil, qual seja, dez anos contados a partir da data de ocorrência da irregularidade sancionada, nos termos do art. 189 do Código Civil. As irregularidades discutidas nesta TCE ocorreram nos exercícios de 2013 a 2016, bem como houve interrupção do prazo prescricional, em 18/11/2020, em função do ato que determinou as citações (peça 59) , portanto há menos de 10 anos, não restando caracterizada a prescrição da pretensão punitiva.
CONCLUSÃO
	Em face da análise promovida na seção "Exame Técnico", propõe-se rejeitar as alegações de defesa apresentadas pelo estabelecimento comercial Valmifarma Comércio de Medicamentos Ltda. (CNPJ 81.444.119/0001-55) e pelo Sr. Mitsuru Fujiharu (CPF XXX.027.129-XX) , uma vez que não foram suficientes para sanear as irregularidades a eles atribuídas.
Propõe-se autorizar o parcelamento da dívida em até 180 parcelas, conforme solicitado, devendo incidir, sobre cada uma, os encargos legais devidos.
Apesar de a Sra. Beatriz Tiemi Fujiharu (CPF XXX.845.379-XX) ter sido devidamente citada, não atendeu à citação e não se manifestou quanto às irregularidades verificadas, motivo pelo qual será considerada revel.
Por fim, inexistindo nos autos elementos que demonstrem a boa-fé dos responsáveis ou a ocorrência de outros excludentes de culpabilidade, conforme exposto na seção "Culpabilidade", devem suas contas ser, desde logo, julgadas irregulares, nos termos do art. 202, § 6º, do Regimento Interno/TCU, procedendo-se à sua condenação em débito e à aplicação da multa prevista no art. 57 da Lei 8.443/1992.
PROPOSTA DE ENCAMINHAMENTO
		Diante do exposto, submetem-se os autos à consideração superior, propondo:
considerar revel, para todos os efeitos, a Sra. Beatriz Tiemi Fujiharu (CPF XXX.845.379-XX) , dando-se prosseguimento ao processo, nos termos do art. 12, § 3º, da Lei 8.443/1992 c/c o art. 202, § 8º, do RI/TCU; 
rejeitar as alegações de defesa apresentadas pelo estabelecimento comercial Valmifarma Comércio de Medicamentos Ltda. (CNPJ 81.444.119/0001-55) e pelo Sr. Mitsuru Fujiharu (CPF XXX.027.129-XX) ;
com fundamento nos arts. 1º, inciso I, 16, inciso III, alíneas "b" e "c", da Lei 8.443/1992 c/c os arts. 19 e 23, inciso III, da mesma Lei, e com arts. 1º, inciso I, 209, inciso II e III, 210 e 214, inciso III, do Regimento Interno, que sejam julgadas irregulares as contas do estabelecimento comercial Valmifarma Comércio de Medicamentos Ltda. (CNPJ 81.444.119/0001-55) , do Sr. Mitsuru Fujiharu (CPF XXX.027.129-XX) e da Sra. Beatriz Tiemi Fujiharu (CPF XXX.845.379-XX) , e condená-los, solidariamente, ao pagamento das quantias a seguir especificadas, com a fixação do prazo de quinze dias, a contar das notificações, para comprovar, perante o Tribunal (art. 214, inciso III, alínea "a", do Regimento Interno) , o recolhimento das dívidas aos cofres do Fundo Nacional de Saúde, atualizadas monetariamente e acrescidas dos juros de mora, calculados a partir das datas discriminadas, até a data dos recolhimentos, na forma prevista na legislação em vigor, abatendo-se, na oportunidade, os valores já ressarcidos:
	DATA DA OCORRÊNCIA
	VALOR ORIGINAL
 (R$) 
	D/C

	02/09/2013
	    100,00 
	D

	31/03/2014
	 6.436,50 
	D

	31/03/2014
	      14,04 
	D

	31/03/2014
	    208,79 
	D

	31/03/2014
	      23,00 
	D

	31/03/2014
	 1.801,53 
	D

	31/03/2014
	    199,20 
	D

	31/03/2014
	    707,60 
	D

	31/03/2014
	    120,09 
	D

	31/03/2014
	 1.542,90 
	D

	31/03/2014
	    694,20 
	D

	31/03/2014
	      10,18 
	D

	09/04/2014
	    746,28 
	D

	16/04/2014
	 4.112,21 
	D

	13/05/2014
	    219,20 
	D

	30/05/2014
	 5.109,06 
	D

	02/06/2014
	 6.499,12 
	D

	06/06/2014
	    660,96 
	D

	04/07/2014
	 4.590,99 
	D

	04/07/2014
	    265,95 
	D

	31/07/2014
	 3.426,16 
	D

	09/09/2014
	 8.541,94 
	D

	09/09/2014
	    302,94 
	D

	02/10/2014
	 5.314,05 
	D

	02/10/2014
	      42,40 
	D

	03/10/2014
	    619,65 
	D

	03/11/2014
	 4.619,70 
	D

	28/11/2014
	    761,67 
	D

	28/11/2014
	 8.312,55 
	D

	14/01/2015
	    192,78 
	D

	14/01/2015
	 5.411,28 
	D

	09/02/2015
	 5.572,16 
	D

	10/02/2015
	    261,01 
	D

	03/03/2015
	    940,83 
	D

	04/03/2015
	 6.265,21 
	D

	02/04/2015
	 2.871,75 
	D

	02/04/2015
	    633,39 
	D

	05/05/2015
	 3.457,57 
	D

	05/05/2015
	      26,92 
	D

	12/06/2015
	      13,46 
	D

	12/06/2015
	 2.873,05 
	D

	07/07/2015
	      13,46 
	D

	07/07/2015
	 2.683,55 
	D

	05/08/2015
	      40,38 
	D

	05/08/2015
	 3.436,10 
	D

	31/08/2015
	 4.368,55 
	D

	31/08/2015
	    216,46 
	D

	14/10/2015
	 2.518,35 
	D

	30/10/2015
	 2.680,35 
	D

	30/10/2015
	    189,54 
	D

	18/12/2015
	    153,28 
	D

	18/12/2015
	 4.854,20 
	D

	21/01/2016
	    135,15 
	D

	21/01/2016
	 4.201,75 
	D

	17/02/2016
	      13,46 
	D

	17/02/2016
	 5.070,05 
	D

aplicar ao estabelecimento comercial Valmifarma Comércio de Medicamentos Ltda. (CNPJ 81.444.119/0001-55) , ao Sr. Mitsuru Fujiharu (CPF XXX.027.129-XX) , e à Sra. Beatriz Tiemi Fujiharu (CPF XXX.845.379-XX) , individualmente, a multa prevista no art. 57 da Lei 8.443/1992 c/c o art. 267 do Regimento Interno, com a fixação do prazo de quinze dias, a contar das notificações, para comprovar, perante o Tribunal (art. 214, inciso III, alínea "a", do Regimento Interno) , o recolhimento das dívidas aos cofres do Tesouro Nacional, atualizadas monetariamente desde a data do Acórdão até a dos efetivos recolhimentos, se forem pagas após o vencimento, na forma da legislação em vigor;
	autorizar, desde logo, nos termos do art. 28, inciso II, da Lei 8.443/1992, a cobrança judicial das dívidas, caso não atendidas as notificações;
autorizar, com fundamento no art. 26, da Lei 8.443/1992 c/c o art. 217, do Regimento Interno do TCU, o parcelamento das dívidas em até 180 parcelas, devendo incidir, sobre cada uma, os encargos legais devidos, sem prejuízo de alertá-los de que, caso optem por essa forma de pagamento, a falta de comprovação do recolhimento de qualquer parcela implicará o vencimento antecipado do saldo devedor, nos termos do art. 26, parágrafo único, e 59, da Lei 8.443/1992 c/c o art. 217, § 2º, do Regimento Interno do TCU;
enviar cópia do Acórdão que vier a ser prolatado à Procuradoria da República no Estado do Paraná, nos termos do § 3º do art. 16 da Lei 8.443/1992, c/c o § 7º do art. 209 do Regimento Interno do TCU, para adoção das medidas cabíveis, e ao Fundo Nacional de Saúde e aos responsáveis, para ciência, e informar-lhes que a deliberação, acompanhada do Relatório e do Voto que a fundamenta, está disponível para a consulta no endereço www.tcu.gov.br/acordaos, além de esclarecer que, caso requerido, o TCU poderá fornecer sem custos as correspondentes cópias, de forma impressa;
 informar à Procuradoria da República no Estado do Paraná que, nos termos do parágrafo único do art. 62 da Resolução TCU 259/2014, os procuradores e membros do Ministério Público credenciados nesta Corte podem acessar os presentes autos de forma eletrônica e automática, ressalvados apenas os casos de eventuais peças classificadas como sigilosas, as quais requerem solicitação formal.".
2.	O Sr. Secretário de Controle Externo da Secex-ES manifestou-se de acordo com as propostas contidas na instrução retro transcrita (peça 85) . 
3.	A Representante do Ministério Público junto a este Tribunal manifestou-se nos seguintes termos (peça 86) : 
	"Esta representante do Ministério Público, a despeito de divergir da análise oferecida pela Unidade Técnica no tocante à prescrição, baseada no entendimento do Acórdão 1441/2016-TCU-Plenário, manifesta-se de acordo com o encaminhamento proposto às peças 83 a 85, uma vez que o histórico dos autos evidencia a não ocorrência da prescrição à luz da Lei n.º 9.873/1999, dada a existência de atos processuais interruptivos do prazo geral de cinco anos e intercorrente de três anos, nos termos do art. 1.º, caput e § 1.º, da aludida lei, destacados abaixo, dentre outros presentes nos autos:
	data
	evento
	localização nos autos

	17/2/2016
	termo inicial (irregularidades continuadas praticadas entre 2/9/2013 e 17/2/2016) 
	peça 83, p. 17-18

	23/10/2017
	início da auditoria do Denasus que identificou as irregularidades
	peça 5

	11 e 12/4/2019
	notificações dos responsáveis na fase interna da TCE
	peças 24-26 e 32-34

	20/7/2020
	autuação do TC Processo 026.186/2020-9, iniciando a fase externa da TCE
	-

	27/11 a 1/12/2020
	citações dos responsáveis pelo TCU
	peças 63-68 

".
É o relatório.

William Guilherme de Oliveira (OAB/PR 70.465), representando Valmifarma Comércio de Medicamentos Ltda. e Mitsuru Fujiharu.

Procuradora-Geral Cristina Machado da Costa e Silva.

TOMADA DE CONTAS ESPECIAL. FUNDO NACIONAL DE SAÚDE - FNS. AUSÊNCIA DE COMPROVAÇÃO DA REGULAR AQUISIÇÃO E DA DISPENSAÇÃO DE MEDICAMENTOS. CITAÇÃO DOS RESPONSÁVEIS. REVELIA DE UM DELES. ALEGAÇÕES DE DEFESA APRESENTADAS NÃO ELIDIRAM AS IRREGULARIDADES. CONTAS IRREGULARES. DÉBITO. MULTA.

TOMADA DE CONTAS ESPECIAL (TCE)

Tratam os autos de tomada de contas especial instaurada pelo Fundo Nacional de Saúde/Ministério da Saúde (FNS/MS) , em desfavor do estabelecimento comercial Valmifarma Comércio de Medicamentos Ltda., solidariamente com o Sr. Mitsuru Fujiharu e a Sra. Beatriz Tiemi Fujiharu, em razão da aplicação irregular de recursos do Sistema Único de Saúde (SUS) no âmbito do Programa Farmácia Popular do Brasil - Aqui Tem Farmácia Popular (PFPB) , no período de 2/9/2013 a 17/2/2016, o que teria ocasionado um prejuízo de R$ 125.096,90, em valores históricos, aos cofres do FNS.
2.	Conforme descrito pela unidade técnica, o Relatório de Auditoria nº 17864 do Denasus apontou indícios de dano no montante de R$ 125.096,90, em valores históricos, consistentes em irregularidades nas dispensações e/ou na documentação comprobatória de dispensações de medicamentos do Programa Farmácia Popular do Brasil, caracterizadas por (§§ 15 e 16 da instrução) :
registro de dispensação de medicamentos sem notas fiscais que comprovem a aquisição, contrariando o disposto nos arts. 23, 39 e 40 da Portaria GM/MS nº 971/2012, vigente de 15/5/2012 a 27/1/2016; e nos arts. 21, 36 e 37 da Portaria GM/MS nº 111/2016, vigente a partir de 28/1/2016;
registro de dispensação de medicamentos em nome de pessoas falecidas, contrariando o disposto nos arts. 21 e 23 da Portaria GM/MS nº 971/2012, vigente de 15/5/2012 a 27/1/2016; e nos arts. 20 e 21 da Portaria GM/MS nº 111/2016, vigente a partir de 28/1/2016;
não apresentação de cópia do cupom fiscal, vinculado e/ou receitas médicas solicitados, contrariando o disposto nos arts. 21, 22, 23, 39 e 40 da Portaria GM/MS nº 971/2012, vigente de 15/5/2012 a 27/1/2016; e nos arts. 20, 21, 22, 36 e 37 da Portaria GM/MS nº 111/2016, vigente a partir de 28/1/2016;
apresentação de cupom fiscal, cupom vinculado e/ou receitas médicas com irregularidades, contrariando o disposto no art. 40 da Portaria GM/MS nº 971/2012, vigente de 15/5/2012 a 27/1/2016; e art. 37 da Portaria GM/MS nº 111/2016, vigente a partir de 28/1/2016. 
3. O Relatório de Auditoria do Denasus, o Relatório do Tomador de Contas Especial, O Relatório de Auditoria do FNS e o Certificado de Auditoria concluíram pela subsistência do débito retro referido (§§ 18 a 27 da instrução) .  
4. Já neste Tribunal, os responsáveis foram regularmente citados e apresentaram alegações de defesa (§§ 28 a 35 e 51 da instrução) .
5. Aprecia-se, no presente momento processual, a análise procedida pela unidade técnica sobre a defesa apresentada, a qual acolho como razões de decidir nesta deliberação. Uma vez que tal análise foi integralmente transcrita para o relatório que precede este voto, abstenho-me de repeti-la, sem prejuízo dos destaques que apresento a seguir.
6. As alegações apresentadas pelos responsáveis, conforme descrito pela unidade técnica, consistiram em (i) nulidade da desconsideração da personalidade jurídica; (ii) suspensão do processo até final julgamento pelo STF de processo que analisa a competência deste Tribunal para, por ato próprio, desconsiderar personalidade jurídica das empresas e imputar responsabilidade aos sócios; (iii) suspensão do processo em virtude da pandemia; (iv) atuação dos responsáveis em boa-fé; (v) possibilidade de enriquecimento ilícito da administração; e (vi) solicitação de nova auditoria.
7. A unidade técnica afastou todas essas alegações com razões que entendo suficientes, entre as quais as seguintes (que reputo as serem centrais nas análises realizadas) : 
"devido ao caráter convenial conferido à relação entre o poder público e o particular no âmbito do Programa Farmácia Popular do Brasil, conforme explicitado no art. 2º, II, da Portaria GM/MS nº 971/2012, a jurisprudência do TCU tem se solidificado no sentido de que sejam responsabilizados, além da pessoa jurídica, também seus administradores, pessoalmente, a comprovar a regular aplicação dos recursos públicos desse programa submetidos às suas decisões" (§§ 57 a 61 da instrução) , pelo que a alegação de nulidade da desconsideração da personalidade jurídica não pode ser acatada;
ii) apesar do objeto tratado no referido processo em tramitação no STF, a jurisprudência do TCU é no sentido de que "o Tribunal de Contas da União possui jurisdição e competência próprias estabelecidas pela Constituição Federal e pela sua Lei Orgânica (Lei 8.443/92) " em razão do que, nada obsta "a sua atuação o fato de tramitar ação no âmbito do poder judiciário, dado o princípio da independência das instâncias" (§§ 63 a 65 da instrução) , pelo que não assiste razão aos defendentes;
iii) a então "situação de pandemia em virtude da COVID-19 não impossibilita a busca, análise e juntada de documentação aos autos, haja vista a disponibilidade de meios eletrônicos para realizar tal tarefa", mas como "a pandemia pode atrapalhar a celeridade na busca dos documentos (...) foram concedidas prorrogações de prazo", pelo que se entende não ter havido prejuízo à defesa (§§ 67 e 68 da instrução) ;
iv) "para atestar a veracidade e legalidade das dispensações realizadas é obrigatório armazenar e manter, por um prazo de 5 (cinco anos) , as notas fiscais de aquisição dos medicamentos e/ou correlatos do Programa junto aos fornecedores, os cupons fiscais de venda, os cupons vinculados assinados pelos clientes e as respectivas receitas médicas. A ausência ou o vício em qualquer um desses documentos torna impossível atestar a legalidade da dispensação", obrigação essa que "decorre da Portaria GM/MS nº 971/2012", que é norma de cumprimento obrigatório pelos aderentes ao programa e que pode ser acessada facilmente por qualquer um (§§ 74 a 80 da instrução) , pelo que, ante essas constatações, as alegações de boa-fé não podem prevalecer; 
v) "a irregularidade consubstanciada no "registro de dispensação de medicamentos sem notas fiscais que comprovem a aquisição" foi responsável pela maior parte do débito, no valor de R$ 123.346,07", consistindo a outra parte em falhas na comprovação da dispensação dos medicamentos; e "como os defendentes não comprovaram que parte dos medicamentos dispensados no âmbito do PFPB existiam no estoque (comprovação mediante nota fiscal de aquisição) e que foram efetivamente entregues aos beneficiários, ou que tais beneficiários tinham direito ao benefício (comprovação mediante cupom fiscal de venda, cupons vinculados e receitas médicas) "; impõe-se a necessidade de devolução dos recursos recebidos (§§ 84 a 92 da instrução) ;
vi) conforme extensa jurisprudência, "não cabe ao Tribunal de Contas da União determinar, a pedido do responsável, a realização de diligência, perícia ou inspeção para a obtenção de provas, uma vez que constitui obrigação da parte apresentar os elementos que entender necessários para a sua defesa", pelo que não é possível atender à solicitação dos responsáveis (§§ 95 e 96 da instrução) . 
8. Afastadas, na forma retro sumarizada, as alegações de defesa apresentadas, concordo com as propostas uniformemente oferecidas pela unidade técnica, e acatadas pela representante do MP/TCU em seu parecer, também transcrito para o relatório que precede este voto, no sentido do julgamento dessas contas pela irregularidade, pela condenação dos responsáveis, Valmifarma Comércio de Medicamentos Ltda. (CNPJ 81.444.119/0001-55) , Mitsuru Fujiharu (CPF 498.027.129-49) e Beatriz Tiemi Fujiharu (CPF 101.845.379-24) , à restituição dos recursos recebidos ao abrigo do Programa Farmácia Popular do Brasil durante os exercícios de 2013 a 2016, e ao pagamento da multa prevista no art. 57 da Lei n º 8443/92, concedendo a eles a possibilidade de parcelamento da dívida em 180 vezes, conforme expressamente solicitado em suas defesas.
9. Por fim, em relação à questão da prescrição, transcrevo o trecho do parecer do Ministério Público:
"Esta representante do Ministério Público, a despeito de divergir da análise oferecida pela Unidade Técnica no tocante à prescrição, baseada no entendimento do Acórdão 1441/2016-TCU-Plenário, manifesta-se de acordo com o encaminhamento proposto às peças 83 a 85, uma vez que o histórico dos autos evidencia a não ocorrência da prescrição à luz da Lei n.º 9.873/1999, dada a existência de atos processuais interruptivos do prazo geral de cinco anos e intercorrente de três anos, nos termos do art. 1.º, caput e § 1.º, da aludida lei, destacados abaixo, dentre outros presentes nos autos:
	data
	evento
	localização nos autos

	17/2/2016
	termo inicial (irregularidades continuadas praticadas entre 2/9/2013 e 17/2/2016) 
	peça 83, p. 17-18

	23/10/2017
	início da auditoria do Denasus que identificou as irregularidades
	peça 5

	11 e 12/4/2019
	notificações dos responsáveis na fase interna da TCE
	peças 24-26 e 32-34

	20/7/2020
	autuação do TC Processo 026.186/2020-9, iniciando a fase externa da TCE
	-

	27/11 a 1/12/2020
	citações dos responsáveis pelo TCU
	peças 63-68 

 (...) "
10.	Considerando que os marcos inicial e interruptivos registrados pelo Ministério Público estão em consonância com o previsto na recente Resolução TCU 344/2022 (arts. 4º, inciso V, 5º, incisos I e II) , concordo com a manifestação do parquet, pela não ocorrência da prescrição das pretensões punitiva e de ressarcimento no âmbito dos presentes autos.
Feitas essas considerações, e concordando com as propostas uniformemente apresentadas pela Unidade Técnica, acolhidas pelo MP/TCU, manifesto-me por que o Tribunal aprove o acórdão que ora submeto à deliberação deste Colegiado. 
TCU, Sala das Sessões, em 29 de novembro de 2022. 
AUGUSTO SHERMAN CAVALCANTI
Relator